【裁判字號】    95,判,1908
【裁判日期】    951123
【裁判案由】    採取土石
【裁判全文】
最  高  行  政  法  院  判  決
                                     95年度判字第01908號
上  訴  人  乙○○
            丙○○
被 上訴 人  桃園縣政府
代  表  人  甲○○
上列當事人間因採取土石事件，上訴人對於中華民國94年5月19
日臺北高等行政法院93年度訴字第1131號判決，提起上訴，本院
判決如下：
    主  文
上訴駁回。
上訴審訴訟費用由上訴人負擔。
    理  由
一、上訴人乙○○為桃園縣觀音鄉○○村○○段大潭小段第2之1
    號及塘尾小段第74之6、第76號等3筆土地之所有權人，於民
    國90年12月6日委託維宏工程有限公司（下稱維宏公司）向
    被上訴人申請系爭土地之收土整復工程。嗣因維宏公司遲未
    與上訴人乙○○簽訂土地回填整復工程之合約，上訴人乙○
    ○乃於92年6月27日向被上訴人陳報變更施工單位為陸遠營
    造有限公司（下稱陸遠營造公司）。案經被上訴人審查，認
    上訴人乙○○所有系爭土地均坐落於桃園科技工業區開發範
    圍內，已奉內政部於92年4月18日以台內地字第0920006179
    號函核准徵收，並經被上訴人於92年4月24日以府地價字第
    09200855082號函公告徵收在案。乃依土地徵收條例第23條
    規定，為否准處分。上訴人乙○○不服，提起訴願，遭決定
    駁回，遂提起本件訴訟，訴訟進行中，追加丙○○為原告。
二、上訴人於原審起訴主張略以：壹、追加上訴人丙○○之部分
    ：上訴人乙○○係於86年間，將所有包含系爭土地在內之15
    3筆土地之所有權，全部讓與上訴人丙○○，此有權利讓與
    證明書可稽，上訴人乙○○並於91年11月11日向被上訴人出
    具經台灣板橋地方法院公證處認證之授權證明書，表示系爭
    土地之所有權均已讓與上訴人丙○○，於系爭土地之所有權
    移轉登記予上訴人丙○○之前，上訴人乙○○全權授權上訴
    人丙○○處理與系爭土地權益相關之一切事宜，上訴人丙○
    ○並就系爭土地之權益，得逕以上訴人乙○○之名義為之。
    本件實係上訴人丙○○與上訴人乙○○共同向被上訴人申請
    於系爭土地從事收土回填工程，故原處分之受文者方為上訴
    人丙○○，本件訴訟標的對於上訴人丙○○與上訴人乙○○
    ，實有合一確定之必要，爰追加丙○○為原告。被上訴人頒
    布「桃園縣處理濫採土石遺留坑洞回填作業要點」（下稱坑
    洞回填作業要點），准許土地所有權人回填坑洞，是以就取
    得行政機關核准回填坑洞之人民而言，係依行政機關之核准
    處分取得回填坑洞之權利或法律上之利益，且獲准回填坑洞
    者更可因此透過交易方式容許他人於坑洞傾倒廢土進行回填
    ，尚有經濟上之利益，故獲准進行坑洞回填之上訴人係因此
    取得法律上與經濟上之利益，實有保護之必要。貳、追加備
    位給付訴訟之部分：上訴人係起訴主張被上訴人所為原處分
    形同將被上訴人原先審查通過回填申請，並准許完成施工準
    備之舊處分撤銷或廢止，其性質乃係授益行政處分之撤銷或
    廢止，應有信賴保護原則之適用，原處分係違法侵害上訴人
    基於舊處分所形成之信賴利益，應予撤銷，被上訴人應依上
    訴人之申請，准予變更施工單位，而上訴人追加備位訴訟之
    訴訟標的，係以先位訴訟無理由為前提條件，亦即若原審法
    院認定原處分撤銷（或）廢止原核准處分係屬合法，則上訴
    人丙○○就其因信賴原核准處分所遭受財產上之損失，得依
    行政程序法第120條第1項及第126條等規定，請求被上訴人
    給付補償。參、課予義務訴訟部分：原處分係認定「台端（
    即上訴人）申請回填工程（變更施工單位）乙案，於法不合
    」，形同駁回上訴人依坑洞回填作業要點所提出之回填申請
    ，然原處分係違反行政程序法第8條所規定之誠信原則及信
    賴保護原則而應予以撤銷，況被上訴人原以舊處分認定上訴
    人之申請係符合申請規定，且舊處分更要求上訴人完成施工
    前之準備，則上訴人將施工單位變更為陸遠營造公司，亦屬
    完成施工前之準備，依行政自我拘束原則，被上訴人實無不
    准上訴人變更施工單位之理，爰請求判命被上訴人應准予變
    更系爭土地之回填施工單位為陸遠營造公司。肆、備位給付
    訴訟部分：被上訴人於90年12月19日以90府建公字第256831
    號函核准上訴人之申請後，上訴人丙○○因信賴該核准處分
    ，乃於92年1月20日與陸遠營造公司另行簽訂協議書，約定
    將包括系爭土地在內之57筆土地上之坑洞回填工程事宜，委
    由陸遠營造公司執行，陸遠營造公司則同意支付上訴人丙○
    ○回填權利金新台幣（下同）3億元，此有協議書可稽，雙
    方並於協議書第8條約定若被上訴人未核准前開土地收土整
    復工程，視為甲方（即上訴人丙○○）違約，除乙方（即陸
    遠營造公司）所受損失外，甲方另須支付乙方懲罰性違約金
    9千萬元。縱認被上訴人以原處分撤銷原核准處分係屬合法
    ，惟上訴人以依舊處分之要求進行施工前之各項準備工作，
    被上訴人仍應對上訴人丙○○因信賴核准處分致遭受之財產
    上損失，給予合理之補償。上訴人丙○○因被上訴人以原處
    分撤銷原核准處分，致使無法取得陸遠營造公司依系爭協議
    書原應給付予上訴人丙○○之權利金3億元，而系爭協議書
    所約定之57筆土地面積共計為6公頃50公畝22平方公尺，換
    算為65,022平方公尺，系爭土地面積則為6,261平方公尺，
    佔全部57筆土地總面積之9.63%，上訴人丙○○就系爭土地
    所損失之權利金應為2,889萬元。爰請判決先位聲明：原處
    分、訴願決定均撤銷；被上訴人應依上訴人之申請，准予將
    系爭土地之回填工程施工單位變更為陸遠營造公司。備位聲
    明：被上訴人應給付上訴人丙○○2,889萬元，及自訴狀繕
    本送達翌日起至清償日止，按年息5%計算之利息等語。
三、被上訴人則略以：系爭土地均坐落於「桃園科技工業區」開
    發範圍內，已奉內政部於92年4月18日核准徵收，被上訴人
    並於同年4月24日公告徵收在案，且針對未受領補償費部分
    ，亦依土地徵收條例第26條及「土地徵收未受領補償費保管
    專戶辦法」第5條規定於92年8月20日府地價字第092019074
    7號函知土地所有權人業將未受領補償費存入「桃園縣政府
    土地徵收未受領補償費保管專戶」保管，故被上訴人已依程
    序完成土地徵收程序，其土地所有權人之產權已轉移為土地
    徵收單位（被上訴人）所有，上訴人乙○○依法應無權主張
    任何權利義務。若依上訴人乙○○所述，既已於86年全部讓
    與上訴人丙○○，應檢附當時就應簽具相關授權證明，然卻
    遲至91年始簽具法院公證授權證明，期間卻有5年時間不作
    為，且無相關佐證資料。又上訴人乙○○提送之「桃園縣觀
    音鄉○○村○○段大潭小段等12筆土地收土整復工程之安全
    措施處理計畫書」之申請書及委託書，未見上訴人丙○○為
    申請人，且亦無相關授權證明，而上訴人乙○○卻於被上訴
    人91年1月11日府建公字第0910005624號函予以全案退回後
    之91年11月11日向被上訴人出具經台灣板橋地方法院公證處
    認證之授權證明書，表示系爭土地之所有權均已讓與上訴人
    丙○○，其期程之差異及上訴人丙○○又非屬申請人，實不
    構成為共同訴訟人。再者，參照上訴人丙○○與陸遠營造公
    司簽具協議書內容第4點及第5點，上訴人乙○○於92年6月
    27日函送陳報書後，被上訴人以92年7月23日府建公字第092
    0142308號函駁回在案，而協議書第2點亦顯示相關權利金之
    相關規定，依其意旨，本案既未核准，亦無相關權利金損失
    ，故上訴人丙○○所言損失，實不足採等語，資為抗辯。
四、原審斟酌全辯論意旨及調查證據之結果，略以：上訴人乙○
    ○於90年8月3日委託維宏公司向被上訴人申請辦理坑洞回填
    。經被上訴人以90年12月19日以90府建公字第256831號函復
    （下稱前核准處分）符合申請規定，並准許上訴人乙○○依
    「收土整復工程之安全措施處理計劃書—定稿本」及土方來
    源說明書之「剩餘土石方交換利用申報表」，完成施工前各
    項準備工作，並於文到7日內繳交保證金及提撥回饋金，並
    向被上訴人申報開工，被上訴人將於申報開工後名集審議小
    組，進行實地勘驗，俟勘驗完成符合規定後，核發回填許可
    ，嗣因上訴人未依限繳交回填保證金並申報開工，經被上訴
    人91年1月11日以府建公字第0910005624號函退回上訴人申
    請（送達上訴人及維宏公司），維宏公司提出申復，被上訴
    人以91年4月19日府建公字第0910029686號復礙難照准（下
    合稱前退案處分一）。維宏公司不服前退案處分一提起訴願
    ，經訴願機關經濟部於92年4月29日以經訴字第09206209650
    號訴願決定將前退案處分一撤銷，由被上訴人另為適法處分
    (下稱前訴願決定)。被上訴人另為適法處分前，上訴人乙○
    ○向被上訴人陳報變更施工單位為陸遠營造公司(下稱本申
    請案)，經被上訴人以系爭土地均坐落於桃園科技工業區開
    發範圍內，已奉內政部於92年4月18日以台內地字第0920006
    179號函核准徵收，並經被上訴人於92年4月24日以府地價字
    第09200855082號函公告徵收在案，依土地徵收條例第23條
    規定，作成上訴人乙○○陳報變更施工單位於法不合之處分
    即原處分。其間被上訴人依前訴願決定意旨，以92年7月7日
    府建公字第0920094467號函復維宏公司申請案礙難辦理( 下
    稱退案處分二)（因僅維宏公司訴願，上訴人乙○○未訴願
    ，故未送達上訴人乙○○），維宏公司再聲請被上訴人依前
    訴願決定意旨另為適法處分，被上訴人以92年10月3日府商
    公字第0920195353號函重申其已依前訴願決定意旨，以92年
    7月7日府建公字第0920094467號函復維宏公司。依上所述，
    本件訴訟標的係被上訴人否准上訴人乙○○陳報變更施工單
    位為陸遠營造公司申請之原處分，申請人僅是上訴人乙○○
    ，上訴人丙○○在該陳報書上僅列為代理人(但未簽名或蓋
    章)，此有上開陳報書可證，原處分雖同時以副本送達於上
    訴人丙○○，此係因其列名為代理人之故，然並不因此使上
    訴人丙○○變為申請人。上訴人既非本申請案之申請人，亦
    非原處分之相對人，即無與上訴人乙○○有行政訴訟法第37
    條第1項之情形而得為共同訴訟人，或第111條第3項訴訟標
    的必須合一確定，得追加為上訴人之情事，上訴人丙○○於
    本案審理中追加為當事人已不合法。且其既非申請人而受否
    准，並非行政訴訟法第5條所稱「依法申請之案件」之申請
    人，亦無對原處分不服，提起課予義務訴訟之上訴人適格。
    是上訴人丙○○先位聲明撤銷訴願決定及原處分，被上訴人
    應依上訴人之申請，准予將系爭土地之回填工程施工單位變
    更為陸遠營造公司部分，應予駁回。又原處分並非對前核准
    處分有所變更、撤銷或廢止，上訴人丙○○主張如認定原處
    分撤銷或廢止原核准處分係屬合法，則其因信賴原核准處分
    所遭受財產上之損失，得依行政程序法第120條第1項及第12
    6條等規定，請求被上訴人給付補償，已屬無據。何況上訴
    人丙○○非前申請案之申請人，亦非前核准處分之相對人，
    不因前核准處分而受有何權利或法律上利益，自無因前核准
    處分遭撤銷或廢止受有損害可言。至上訴人丙○○主張上訴
    人乙○○已於86年間將系爭土地讓與渠一節即令屬實，然系
    爭土地所有權人未曾移轉登記為上訴人丙○○，其非所有權
    人，而且因其非前核准處分申請人及相對人，其是否為所有
    權人亦與其是否會因前核准處分遭撤銷或廢止受有損害無關
    。因而上訴人丙○○以如認定原處分撤銷或廢止原核准處分
    係屬合法，其因信賴原核准處分遭受財產上之損失，備位聲
    明請求被上訴人給付2,889萬元及遲延利息，並無理由，亦
    應駁回。另上訴人乙○○申請將系爭土地之回填工程施工單
    位變更為陸遠營造公司之本申請案，以原核准處分存在為前
    提，然原處分作成時，原核准處分經退案處分二退回即撤銷
    ，因而上訴人乙○○之本申請案已失所附麗，其請求將系爭
    土地之回填工程施工單位變更為陸遠營造公司，被上訴人已
    無從准許。即令該申請案未遭撤銷，因系爭土地經內政部於
    92年4月18日以台內地字第0920006179號函核准徵收，並經
    被上訴人於92年4月24日以府地價字第09200855082號函公告
    徵收在案，被上訴人於92年5月27日以府地價字第092011517
    7號函通知上訴人領取補償費，因上訴人未於領價期間領取
    徵收補償費，被上訴人以92年8月14日府地價字第092018373
    號函將該補償費存入專戶保管，因依土地徵收條例第26條第
    1及3項之規定，被上訴人已將未受領之補償費存入專戶，應
    視同補償完竣，系爭土地業於92年10月7日移轉登記予桃園
    縣所有，此有上開函文、囑託登記清冊及土地登記簿謄本為
    證。是原處分以系爭土地經公告徵收在案，依土地徵收條例
    第23條規定，否准上訴人乙○○申請，已無不合，現在系爭
    土地又已非上訴人乙○○所有，其對系爭土地並無處分權，
    其上開請求亦無從准許。從而，原處分否准上訴人乙○○將
    系爭土地之回填工程施工單位變更為陸遠營造公司之申請，
    並無違法，訴願決定予以維持，亦無不當。上訴人丙○○追
    加為上訴人之訴不合法，其先位聲明請求撤銷訴願決定、原
    處分，及被上訴人應准予將系爭土地之回填工程施工單位變
    更為陸遠營造公司部分，欠缺當事人適格，備位聲明請求被
    上訴人給付2,889萬元及遲延利息，並無理由，均應予駁回
    。上訴人乙○○請求撤銷訴願決定、原處分，及被上訴人應
    准予將系爭土地之回填工程施工單位變更為陸遠營造公司部
    分，亦無理由，應併予駁回。
五、本院經核原判決於法尚無違誤。上訴意旨仍執前詞並主張略
    以：上訴人乙○○已將系爭土地之所有權及相關利益移轉予
    上訴人丙○○，並以書面告知被上訴人，是本件收取土石申
    請案名義上雖係以上訴人乙○○為申請人，實係上訴人丙○
    ○與乙○○共同向被上訴人申請於系爭土地從事收土回填工
    程，本件訴訟標的對上訴人丙○○與上訴人乙○○，實有合
    一確定之必要，原判決未查及此，僅就形式上認定上訴人丙
    ○○為代理人而非申請人，未適用行政訴訟法第37條第1項
    及同法第111條第3項等規定，顯有判決不適用法規之違法。
    又上訴人既經被上訴人核准回填聲請，並同意於施工前完成
    準備工作，上訴人自得本於對原核准處分之信賴，獲取收取
    土石從事回填之利益，並得請求被上訴人核發回填許可或准
    予變更施工單位等，上訴人既對於被上訴人原核准處分有信
    賴利益，惟原判決未查及此，以系爭土地經完成徵收而不得
    與該土地採取土石為由，駁回上訴人之訴，顯有判決不適用
    法規之違法等語。然查「被徵收之土地或土地改良物自公告
    日起，除於公告前因繼承、強制執行或法院之判決而取得所
    有權或他項權利，並於公告期間內申請登記者外，不得分割
    、合併、移轉或設定負擔。土地權利人或使用人並不得在該
    土地為建築改良物之新建、增建、改建或採取土石、變更地
    形或為農作改良物之增加種植。其於公告時已在工作中者，
    應即停止。」土地徵收條例第23條第1項定有明文。而本件
    上訴人乙○○申請將系爭土地之回填工程施工單位變更為陸
    遠營造公司之本申請案，以原核准處分存在為前提，然原處
    分作成時，原核准處分經退案處分二退回即撤銷，因而上訴
    人乙○○之本申請案已失所附麗。且系爭土地經內政部於92
    年4月18日核准徵收，業於92年10月7日移轉登記予桃園縣所
    有。從而，原處分以系爭土地經公告徵收在案，依土地徵收
    條例第23條規定，土地權利人或使用人自公告日起不得在該
    土地為建築物之新建、採取土石、變更地形而否准上訴人申
    請，尚無違誤，訴願決定及原判決均予維持，於法亦無不合
    。另查本件訴訟標的係被上訴人否准上訴人乙○○陳報變更
    施工單位為陸遠營造公司申請之原處分，申請人僅是上訴人
    乙○○，上訴人丙○○並非申請人。上訴人丙○○既非申請
    人，亦非原處分之相對人，即無與上訴人乙○○有行政訴訟
    法第37條第1項之情形而得為共同訴訟人，或第111條第3項
    訴訟標的必須合一確定，得追加為上訴人之情事，上訴人丙
    ○○於原審審理中追加為原告為不合法。且其既非申請人而
    受否准，並非行政訴訟法第5條所稱「依法申請之案件」之
    申請人，亦無對原處分不服，提起課予義務訴訟之適格當事
    人。原判決因認上訴人丙○○先位聲明請求撤銷訴願決定及
    原處分，，備位聲明請求被上訴人給付2,889萬元及遲延利
    息，均無理由，併予駁回，於法亦無違誤。且與土地徵收條
    例、行政訴訟法等法令規定要無不合，尚無判決不適用法規
    或適用不當之違法。於上訴人以其對法律上見解之歧異，指
    摘原判決違誤，求予廢棄，難認有理由，應予駁回。
據上論結，本件上訴為無理由，爰依行政訴訟法第255條第1項、
第98條第3項前段、第104條、民事訴訟法第85條第1項前段，判
決如主文。
中    華    民    國    95    年    11    月    23    日
                  第三庭審判長法  官  趙  永  康
                              法  官  林  茂  權
                              法  官  鄭  忠  仁
                              法  官  黃  淑  玲
                              法  官  黃  本  仁
以  上  正  本  證  明  與  原  本  無  異
中    華    民    國    95    年    11    月    24    日
                              書記官  王  福  瀛


司法院資訊處製作；財團法人民間司法改革基金會備份。
